臺灣臺北地方法院民事判決　九十年度訴字第三八三四號
　　原　　　告　花蓮區中小企業銀行股份有限公司
　　法定代理人　甲○○
　　訴訟代理人　乙○○
　　被　　　告　丙○○
　　　　　　　　丁○○
右當事人間確認本票債權不存在事件，本院判決如左：
    主      文
原告之訴駁回。
訴訟費用由原告負擔。
    事      實
甲、原告方面：
壹、聲明：
一、先位聲明：
  (一)本院八十八年度民執字第二五六五號強制執行事件所作之分配表中，所列被告丁
    ○○新台幣（下同）三十萬三千三百七十二元之分配，應予剔除。
  (二)本院八十八年度民執字第二五六五號強制執行事件所作之分配表中，所列被告丙
    ○○三十五萬六千八百七十九元之分配，應予剔除。
二、備位聲明：
  (一)確認被告丁○○所持有台灣板橋地方法院於八十九年票字第六０二號民事裁定所
    載債務人蔡雪卿所簽發，如附表一所示之本票影本，對債務人蔡雪卿金額為一百
    七十萬元之本票債權不存在。
  (二)確認被告丙○○所持有台灣板橋地方法院於八十九年票字第六０一號民事裁定所
    載債務人蔡雪卿所簽發，如附表二所示之本票影本，對債務人蔡雪卿金額為二百
    萬元之本票債權不存在。
貳、陳述：
一、原告於民國八十八年十二月二十八日，以債權憑證聲請強制執行訴外人蔡雪卿於
    第三人處之存款，惟於九十年七月四日原告收受分配表，始知被告參與分配。由
    於原告對被告是否有受分配之正當權利，有所疑問，故已於分配期日前聲明異議
    在案，並於法定期間內提起本件訴訟，先予敘明。
二、被告所憑執行名義，均已罹於時效：
    被告丙○○、丁○○係分別以台灣板橋地方法院八十九年度票字第六０一號、八
    十九年度票字第六０二號本票裁定為執行名義，於八十九年三月七日、八十九年
    三月二日聲請參與分配，然被告丙○○、丁○○所執，分別如附表一、二所示之
    本票，到期日均為八十五年八月二日，是該二被告顯係以罹於時效之本票聲請本
    票裁定獲准並參予分配，且致原告應受分配之金額有所短少。
三、是依強制執行法第四十一條之規定，請求如先位聲明所示；並依民法第二百四十
    四條代位之規定，代債務人蔡雪卿請求確認如聲明第二項所示。
四、對被告抗辯之陳述：
  (一)證人蕭世瑯雖稱被告與蔡雪卿之間有借貸關係，惟均以現金支付，卻無任何書證
    ，不可採信。
  (二)又系爭二紙本票金額均非少數，到期日亦早為八十五年八月二日，何以期間均未
    追索，遲至八十八年底始聲請本票裁定？
乙、被告方面：
壹、聲明：如主文所示。
貳、陳述：
一、債務人蔡雪卿與證人蕭世瑯夫妻二人，與訴外人蕭世珙在八十一年間，共同經營
    拿摩企業股份有限公司（下稱拿摩公司），由蕭世珙擔任董事長、蕭世瑯擔任總
    經理、蔡雪卿擔任財務經理，並共同向親友調借約一千餘萬元，嗣因經營不善，
    在八十三年間倒閉，共負債約一千五百萬元。至於所欠被告丙○○、丁○○之五
    百餘萬元，則係因多年往來，一借再借，後因客票退票，再換成蔡雪卿、蕭世瑯
    、或拿摩公司之支票，累積而來，此有蕭世瑯設於富邦銀行仁愛分行甲存三八三
    七０號帳戶、及拿摩公司設於台北中小企業銀行大橋分行00000000號帳
    戶往來資料可稽。
二、又債務人蔡雪卿於八十九年間仍有支付利息，此一行為即屬承認本件之本票債權
    ；況被告取得本票裁定迄今已近二年，債務人蔡雪卿亦未提出任何異議，則原告
    亦不能於本件中，代蔡雪卿提出時效抗辯。
    理      由
甲、程序方面：
    按「訴狀送達後，原告不得將原訴變更或追加他訴。但有下列各款情形之一者，
    不在此限：二、請求之基礎事實同一者。七、不甚礙被告之防禦及訴訟之終結者
    。」「追加不變更訴訟標的，而補充或更正事實上或法律上之陳述者，非為訴之
    變更或追加。」民事訴訟法第二百五十五條第一項第二、三款、第二百五十六條
    分別定有明文。經查，本件原告起訴時，原係提起確認本票債權不存在之訴；惟
    嗣於審理中，先於九十年九月二十一日言詞辯論期日時，以言詞追加強制執行法
    第四十一條有關分配表異議之訴之規定為請求權基礎（卷附該日言詞辯論筆錄參
    照）、後又於九十一年七月二十九日言詞辯論期日時，提出卷附民事聲明狀，增
    列其提出分配表異議之訴部分之聲明如其先位聲明所示。被告雖不同意原告追加
    強制執行法第四十一條為請求權基礎，惟原告為前述追加時，係本事件第一次言
    詞辯論期日，故此追加應不甚礙被告之防禦及訴訟之終結，且就「被告是否對債
    務人蔡雪卿有債權存在」乙節，亦為原告請求確認本票債權不存在、及提出分配
    表異議之訴之同一基礎事實，故本院認原告前述之追加，揆諸前揭法條，自應予
    以准許；另被告雖亦不同意原告增列先位聲明部分，惟本院核以該先位聲明僅為
    原告合法追加分配表異議之訴後，所補充之法律上之陳述，揆諸前揭法條，非為
    訴之追加，被告自無從予以反對，均先敘明。
乙、得心證之理由：
一、本件原告起訴略以：其於八十八年十二月二十八日，以債權憑證聲請強制執行訴
    外人即債務人蔡雪卿於第三人處之存款，惟於九十年七月四日原告收受分配表，
    始知被告參與分配。由於債務人蔡雪卿是否對被告負有如附表一、二所示系爭本
    票之債務，猶有未明，且因被告係以罹於時效之系爭本票聲請本票裁定獲准並參
    予分配，致原告應受分配之金額有所短少，故提起本件訴訟，先依強制執行法第
    四十一條主張分配表異議之訴，請求如先位聲明所示；次代位債務人蔡雪卿，提
    起確認本票債權不存在之訴，請求如備位聲明所示。
二、被告則以：(一)債務人蔡雪卿與證人蕭世瑯夫妻，歷年來向被告多次借款，逐漸累
    積，故債務人蔡雪卿開立系爭如附表一、二所示本票；(二)債務人蔡雪卿於八十九
    年間仍有支付利息，此一行為即屬承認本件之本票債權，是本票債權尚未時效消
    滅；(三)原告亦不能於本件中，代蔡雪卿提出時效抗辯等語置辯。
三、本件原告主張其於八十八年十二月二十八日，以債權憑證聲請本院以八十八年度
    執字第二五六五九號給付票款事件，強制執行訴外人即債務人蔡雪卿於第三人處
    之存款，惟嗣於分配表中，被告丁○○、丙○○分別以台灣板橋地方法院於八十
    九年票字第六０二號、第六０一號民事裁定為執行名義，被列為參與分配人之事
    實，業據其提出本院民事執行處北院文八十八民執洪字第二五六五九號通知、民
    事聲明異議狀、台灣板橋地方法院於八十九年票字第六０二號、第六０一號民事
    裁定暨確定證明為證，並經本院依職權調取本院八十八年度執字第二五六五九號
    給付票款事件全卷查核無訛，復為被告所不爭執，堪信為真實。
四、經查，被告主張其對債務人蔡雪卿確實有如附表一、二所示本票金額之債權之事
    實，業據證人蕭世瑯結證稱：「我與我太太蔡雪卿共同欠被告劉貳佰萬，欠被告
    盧壹佰柒拾萬，八十四年就借了，支票開八十五年，八十五年時跳票，經過協議
    ，因為錢是我太太去拿的，所以開我太太的本票，但是利息都是我在付，我第一
    筆交利息是在八十六年初，當初以月利一分去算，所以給被告劉四萬元，被告盧
    三萬四千元，都是用現金，因為他們不再收我的票，之後也陸續給他們利息，一
    直繳到八十九年，八十七年時我有將近一年沒繳，但八十八年時我把八十七年欠
    的補回去了。」等語屬實（本院九十年十月十八日言詞辯論筆錄參照）；另就被
    告與債務人蔡雪卿、證人蕭世瑯間之債務關係，被告復提出其所持有，發票日期
    自八十二年起至八十四年間，由證人蕭世瑯、訴外人王瑞雲、拿摩公司所分別開
    立之支票十五紙附卷，亦可證明被告所稱，系爭二紙本票債務係結算長期以來之
    借款關係之事實，應可採信。從而，原告主張被告與債務人蔡雪卿間並無系爭二
    紙本票債務關係，即無理由。
五、另雖按「票據上之權利：對匯票承兌人及本票發票人，自到期日起算；見票即付
    之本票，自發票日起算；三年間不行使，因時效而消滅。對支票發票人自發票日
    起算，一年間不行使，因時效而消滅。」票據法第二十二條第一項定有明文；然
    按「消滅時效，因左列事由而中斷：二、承認。」民法第一百二十九條第一項第
    二款亦有明文，且「所謂承認，指義務人向請求權人表示是認其請求權存在之觀
    念通知而言，又承認不以明示為限，默示的承認，如請求緩期清償、支付利息等
    ，亦有承認之效力。」最高法院復著有五十一年台上字第一二一六號判例。經查
    ：本件系爭二紙本票之到期日雖均為八十五年八月二日，且晚至八十九年間，被
    告始聲請本票裁定，然證人蕭世瑯既就支付此筆本票債務利息之經過結證稱：「
    ... 我第一筆交利息是在八十六年初，當初以月利一分去算，所以給被告劉四萬
    元，被告盧三萬四千元，都是用現金，因為他們不再收我的票，之後也陸續給他
    們利息，一直繳到八十九年，八十七年時我有將近一年沒繳，但八十八年時我把
    八十七年欠的補回去了。」等語（本院九十年十月十八日言詞辯論筆錄參照），
    則揆諸前揭民法第一百二十九條第一項第二款之規定及最高法院判例，應可認債
    務人蔡雪卿已經以支付利息之方式，承認對被告所負之本票債務，而中斷原應自
    八十五年八月二日起算之時效，是八十九年間被告取得系爭二紙本票之本票裁定
    時，請求權時效自尚未消滅。故原告於本件中，主張代位債務人蔡雪卿為時效抗
    辯乙節，亦無理由。
六、綜上所述，被告既已證明其對債務人蔡雪卿有如附表一、二所示本票債權之存在
    ，則被告丁○○、丙○○分別以一百七十萬元、二百萬元並加計遲延利息之債權
    額，列入本院八十八年度執字第二五六五九號給付票款事件之分配表中，自無違
    誤，原告先位部分請求本院將此分配予以剔除，為無理由，不應准許；另原告亦
    無從代位債務人蔡雪卿對被告主張時效抗辯，則原告備位部分主張代位債務人蔡
    雪卿提起確認本票債權不存在之訴部分，即無理由，亦應駁回。
七、本件事證已臻明確，兩造其餘攻擊防禦方法及所提之證據，核與判決結果無影響
    ，毋庸一一論述，附此敘明。
八、結論：本件原告先、備位之訴均無理由，依民事訴訟法第七十八條判決如主文。
中　　　華　　　民　　　國　　九十一　　年　　　八　　　月　　 十二 　　日
                                            民事第三庭法      官　林鴻達
右為正本係照原本作成
如對本判決上訴，須於判決送達後廿日內向本院提出上訴狀
中　　　華　　　民　　　國　　九十一　　年　　　八　　　月　　 十二 　　日
　　　　　　　　　　　　　　　　　　　　　　　　　　　法院書記官　林秀娥
~F0
~T48
附表一：
  被告盧秀美所持有之本票：
┌─────────┬────────┬──────┬───────┐
│發  票  日        │到  期  日      │票據號碼    │金額（新台幣）│
├─────────┼────────┼──────┼───────┤
│八十五年五月三日  │八十五年八月二日│一二四六五五│一百七十萬元  │
└─────────┴────────┴──────┴───────┘
~F0
~T48
附表二：
  被告丙○○所持有之本票：
┌─────────┬────────┬──────┬───────┐
│發  票  日        │到  期  日      │票據號碼    │金額（新台幣）│
├─────────┼────────┼──────┼───────┤
│八十四年九月三十日│八十五年八月二日│一二四六五六│二百萬元      │
└─────────┴────────┴──────┴───────┘
